臺灣臺中地方法院民事判決
111年度沙簡字第298號
原      告  國泰世華商業銀行股份有限公司

法定代理人  郭明鑑  
訴訟代理人  沈明芬  
被      告  陳瑞敏  
            陳瑞芳  
            陳瑞真  
            陳郁雯  

            陳吳綉雲
上列當事人間請求塗銷分割繼承登記事件，經本院於民國111年8
月23日言詞辯論終結，判決如下：
    主      文
原告之訴駁回。
訴訟費用由原告負擔。
    事實及理由
壹、程序方面：　　
    被告陳瑞敏、陳瑞芳、陳瑞真、陳郁雯、陳吳綉雲等5人經
    合法通知，均未於言詞辯論期日到場，核無民事訴訟法第38
    6條各款所列情形，爰依原告聲請，由其一造辯論為判決。
貳、實體方面：
一、原告主張：（一）被告陳瑞敏於民國93年間向原告申辦現金
    卡，自94年12月間起即未依約還款，尚積欠新臺幣（下同）
    85,706元，且原告已取得本院95年度司促字第19249號支付
    命令，並於105年間換發本院105年度司執字第128085號債權
    憑證。（二）被告陳瑞敏之父親陳榮聰於101年4月6日死亡
    ，其遺留如附表所示財產，應由其配偶即被告陳吳綉雲與其
    子女即被告陳瑞敏、陳瑞芳、陳瑞真、陳郁雯等5人共同繼
    承。詎被告陳瑞敏明知積欠前揭債務尚未清償，亦未向法院
    聲明拋棄繼承，卻於繼承如附表編號1、2所示不動產後，將
    其應繼分無償分歸由被告陳瑞芳與陳郁雯取得，已損害原告
    之債權，為此爰依民法第244條第1項、第4項規定提起本件
    訴訟等語。並聲明：（一）被告陳瑞敏、陳瑞芳、陳瑞真、
    陳郁雯、陳吳綉雲就如附表編號1、2所示不動產於101年4月
    6日所為遺產分割協議之債權行為及於101年5月22日所為所
    有權移轉登記之物權行為，均應予撤銷。（二）被告陳瑞芳
    與陳郁雯應將如附表編號1、2所示不動產經臺中市清水地政
    事務所以101年清登資字第196720號收件並於101年5月22日
    以分割繼承為原因之所有權移轉登記予以塗銷，並辦理回復
    所有權登記為被告等全體繼承人公同共有。
二、被告陳瑞敏、陳瑞芳、陳瑞真、陳郁雯、陳吳綉雲等5人均
    未於言詞辯論期日到場，亦未提出書狀作何聲明或陳述以供
    本院審酌。
三、本院之判斷：　　
（一）按債務人所為之無償行為，有害及債權者，債權人得聲請
      法院撤銷之；債權人依第1項規定聲請法院撤銷時，得並
      聲請命受益人或轉得人回復原狀。但轉得人於轉得時不知
      有撤銷原因者，不在此限，民法第244條第1項、第4項分
      別定有明文。次按債權人行使民法第244條規定之撤銷權
      ，以債務人之行為有害及債權，為其要件之一。此之所謂
      害及債權，乃指債務人之行為，致積極的減少財產，或消
      極的增加債務，因而使債權不能獲得清償之情形（最高法
      院81年度臺上字第207號民事裁判意旨參照）。復按民法
      第244條所規定之撤銷訴權，僅得訴請撤銷債務人之行為
      ，倘債務人之行為與他人共同為之，亦僅該債務人之行為
      得單獨而分離者，始得訴請撤銷（最高法院82年度臺上字
      第1355號民事裁判意旨參照）。
（二）另按債權人得依民法第244條規定行使撤銷權者，以債務
      人所為非以其人格上之法益為基礎之財產上之行為為限，
      若單純係財產利益之拒絕，如贈與要約之拒絕，第三人承
      擔債務之拒絕，繼承或遺贈之拋棄，自不許債權人撤銷之
      （最高法院69年度臺上字第1271號判決意旨參照）。又按
      債權人得依民法第244條規定行使撤銷訴權者，以債務人
      所為非以其人格上之法益為基礎之財產上之行為為限，繼
      承權係以人格上之法益為其基礎，且拋棄之效果，不特不
      承受被繼承人之財產上權利，亦不承受被繼承人財產上之
      義務，故繼承權之拋棄，縱有害及債權，仍不許債權人撤
      銷（參照最高法院73年度第2次民事庭會議決議（一））
      。再按繼承人自繼承開始時，除本法另有規定外，承受被
      繼承人財產上之一切權利、義務；繼承人有數人時，在分
      割遺產前，各繼承人對於遺產全部為公同共有，民法第11
      48條第1項前段、第1151條分別明文規定，此公同共有源
      自繼承法律關係，較諸一般因法律行為成立之公同共有，
      具有濃厚之身分屬性，且衡諸社會生活常情，遺產之分配
      往往考量被繼承人生前意願、繼承人對被繼承人之貢獻（
      有無扶養事實）、家族成員間感情，被繼承人生前已分配
      予各繼承人之財產（贈與歸扣）、承擔祭祀義務等諸多因
      素，始達成遺產分割協議，足見遺產分割與人格法益關連
      性甚高，是以，遺產分割協議及分割繼承登記行為，乃基
      於繼承身分並交雜上述諸多因素關係所為，其內容既需經
      全體繼承人同意，乃多數繼承人之共同行為，債務人縱因
      各種因素對於繼承部分或全部財產利益予以拒絕，此乃屬
      人格自由之表現，應由債務人自行決定。
（三）原告主張：被告陳瑞敏於93年間向原告申辦現金卡，自94
      年12月間起即未依約還款，尚積欠85,706元，且原告已取
      得本院95年度司促字第19249號支付命令，並於105年間換
      發本院105年度司執字第128085號債權憑證等情，業據其
      提出本院105年度司執字第128085號債權憑證、申請書、
　　　交易明細等影本為證（見本卷第25至27頁、第161至171頁
      ），並經本院依職權調閱本院95年度司促字第19249號聲
      請卷及105年度司執字第128085號執行卷核閱屬實，自堪
      信為真實。
（四）原告主張：被告陳瑞敏之父親陳榮聰於101年4月6日死亡
      ，其遺產應由其配偶即被告陳吳綉雲與其子女即被告陳瑞
      敏、陳瑞芳、陳瑞真、陳郁雯等5人共同繼承等情，業據
      其提出與所述相符之繼承系統表及戶籍謄本為證（見本卷
      第93至109頁），自堪信為真實。　　　
（五）經查：
　　1.被繼承人陳榮聰遺留如附表編號1、2、3、4、5所示財產
      ，且被告陳吳綉雲、陳瑞敏、陳瑞芳、陳瑞真、陳郁雯等
      5人於101年5月8日簽署遺產分割協議書（下稱系爭遺產分
      割協議），約定如附表編號1、2所示不動產分歸被告陳瑞
      芳與陳郁雯共有，渠等應有部分各為2分之1，並於101年5
      月22日辦妥分割繼承登記等情，有土地登記謄本、地籍異
      動索引及臺中市清水地政事務所於111年7月5日以清地一
      字第1110006881號函檢送土地登記申請書、遺產分割協議
      書、繼承系統表、戶籍謄本、財政部中區國稅局遺產稅免
      稅證明書等影本在卷可稽（見本院卷第81至91頁、第141
      頁及證物袋），自堪信為真實。
　　2.觀諸系爭遺產分割協議雖記載被告陳瑞敏未分得如附表編
      號1、2所示不動產之所有權，然此單純係財產利益之拒絕
      ，且系爭遺產分割協議係由被繼承人陳榮聰之全體繼承人
      共同為之，並非僅由原告之債務人即被告陳瑞敏一人單獨
      所為，如無視於遺產分割協議係由全體繼承人共同所為具
      有人格、身分關係之意思決定，而過度簡化為單純財產關
      係，無異侵害繼承人間基於身分就遺產所為自主意思決定
      。再者，繼承權之全部拋棄，債權人尚且不得依民法第24
      4條規定行使撤銷權，基於舉重以明輕之法理，繼承人基
      於身分等諸多因素關係所為遺產分割協議，於未經證明繼
      承人係合意共謀侵害債權人之債權情形下，亦不應容許債
      權人依該規定行使撤銷權。而本件僅有被告陳瑞敏一人為
      原告之債務人，若系爭遺產分割協議有意損害原告之債權
      ，被告陳吳綉雲與陳瑞真顯無一併放棄繼承遺產之必要，
      堪認系爭遺產分割協議並非以無償方式詐害原告之債權為
      目的，揆諸前揭說明，應無適用民法第244條第1項規定之
      餘地。
　  3.又原告主張被告陳瑞敏於93年間向其申辦現金卡，自94年
      12月間起即未依約還款，尚積欠85,706元等情，可見原告
      主張被告陳瑞敏積欠前揭債務乃發生於93至94年間，係在
      被繼承人陳榮聰死亡之前，且距離被告陳吳綉雲、陳瑞敏
      、陳瑞芳、陳瑞真、陳郁雯等5人於101年5月8日簽署系爭
      遺產分割協議，亦已逾至少5年之久。
　　4.參以，債權人貸予款項時，係就債務人本身資力進行評估
      ，不會預就債務人之法定被繼承人資力併予評估，故債權
      人應以債務人個人財產為其信賴基礎，其對債務人之被繼
      承人之期待，難認有保護之必要，因此民法第244條所定
      撤銷權之立法目的，乃在於保全債務人之原有清償能力，
      並非使債務人增加其清償能力。而原告主張被告陳瑞敏積
      欠前揭債務，係於被繼承人陳榮聰死亡之前即已發生，足
      徵原告所評估者為被告陳瑞敏本身當時資力，顯無法就將
      來未必獲致之繼承財產予以衡估，則被告陳瑞敏繼承如附
      表所示財產之公同共有權利，本不在民法第244條擬為保
      護之債務人清償能力範圍內，自無適用民法第244條第1項
      規定之餘地。
　　5.綜上以析，原告主張依民法第244條第1項、第4項規定，
　　　請求撤銷被告陳瑞敏、陳瑞芳、陳瑞真、陳郁雯、陳吳綉
      雲就如附表編號1、2所示不動產於101年4月6日所為遺產
      分割協議之債權行為及於101年5月22日所為所有權移轉登
      記之物權行為，及請求被告陳瑞芳與陳郁雯應將如附表編
      號1、2所示不動產經臺中市清水地政事務所以101年青燈
      資字第196720號收件，並於101年5月22日以分割繼承為原
      因之所有權移轉登記予以塗銷，並辦理回復所有權登記為
      被告等全體繼承人公同共有，委難可採。
（六）綜上所述，原告主張依民法第244條第1項、第4項規定，
　　　請求撤銷被告陳瑞敏、陳瑞芳、陳瑞真、陳郁雯、陳吳綉
      雲就如附表編號1、2所示不動產於101年4月6日所為遺產
      分割協議之債權行為及於101年5月22日所為所有權移轉登
      記之物權行為，及請求被告陳瑞芳與陳郁雯應將如附表編
      號1、2所示不動產經臺中市清水地政事務所以101年青燈
      資字第196720號收件，並於101年5月22日以分割繼承為原
      因之所有權移轉登記予以塗銷，並辦理回復所有權登記為
      被告等全體繼承人公同共有，均無理由，應予駁回。
（七）兩造其餘之攻擊防禦方法及未經援用之證據，經本院斟酌
      後，認為均不足以影響本判決之結果，自無逐一詳予論駁
      之必要，併此敘明。　　
四、訴訟費用負擔之依據：民事訴訟法第78條。
中　　華　　民　　國　 111　　年　　9 　 月　　21   　日
                  沙鹿簡易庭  法  官  賴秀雯
以上為正本係照原本作成。
如不服本判決，應於送達後二十日內，向本院提出上訴狀並表明
上訴理由，如於本判決宣示後送達前提起上訴者，應於判決送達
後二十日內補提上訴理由書（須附繕本）。如委任律師提起上訴
者，應一併繳納上訴審裁判費。
中　　華　　民　　國　 111　　年　　9　　月　　21　　日
                              書記官  陳任鈞
附表：
編號1：臺中市○○區○○段000地號（重測前為臺中市○○區○
       ○○段○○○段000○000地號）土地（權利範圍被告陳瑞芳與
       陳郁雯各為2分之1）。
編號2：臺中市○○區○○段000○號（重測前為臺中市○○區○
       ○○段○○○段000○號，門牌號碼臺中市○○區○○里
       ○○街000號）建物（權利範圍被告陳瑞芳與陳郁雯各為
        2分之1）。
編號3：車牌號碼000-000號機車。
編號4：車牌號碼000-000號機車。
編號5：車牌號碼000-000號機車。